【裁判字號】    97,交抗,451
【裁判日期】    970424
【裁判案由】    違反道路交通管理處罰條例
【裁判全文】
臺灣高等法院交通事件裁定        97年度交抗字第451號
抗  告  人
即受處分人  甲○○
上列抗告人因違反道路交通管理處罰條例案件，不服台灣士林地
方法院中華民國九十七年二月二十九日所為之裁定（九十七年度
交聲字第一０五號），提起抗告，本院裁定如下：
    主  文
原裁定撤銷，發回台灣士林地方法院。
    理  由
一、原裁定以：抗告人（即受處分人、異議人）甲○○於民國九
    十六年十二月三日上午十時四十七分，騎乘車牌ＣＭＱ—２
    ５９號重型機車，沿台北縣三重市○○○○街東往西方向行
    駛，於經五谷王南街與中興南街之設有燈光號誌管制路口時
    ，擅闖紅燈，經警當場攔停、舉發違規等情，甲○○並無爭
    執，復有違規現場照片六幀附卷可稽，就現場照片以觀，該
    路口為三岔路，五谷王南街上圓形綠燈亮時，表示五谷王南
    街可直行環河路，右轉箭頭綠燈亮時，直行環河路之圓形紅
    燈會同時亮起，表示可以右轉中興南街，但禁止直行環河路
    。甲○○在嗣後之程序進行中，指稱該路口燈號設計不良，
    現已撤除右轉燈號一節，縱令屬實，因道路號誌、標線、標
    誌之規劃設置，乃屬交通主管機關之裁量權，若非顯然有濫
    用裁量、怠於裁量或逾越裁量範圍之違法情事，尚無由司法
    介入審查之餘地，仍無從據以為甲○○免責之事由。乃認原
    處分機關依道路交通管理處罰條例第五十三條第一項及第六
    十三條第一項第三款，處異議人罰鍰新台幣（下同）一千八
    百元，並記違規點數三點。於法並無不合，而駁回甲○○之
    異議。固非無見。
二、惟查：
  (一)按「人民違反法律上之義務而應受行政罰之行為，法律無特
    別規定時，雖不以出於故意為必要，仍須以過失為其責任條
    件。」此觀司法院釋字第二七五號解釋前段意旨甚明，雖其
    中段復謂：「但應受行政罰之行為，僅須違反禁止規定或作
    為義務，而不以發生損害或危險為其要件者，推定為有過失
    ，於行為人不能舉證證明自己無過失時，即應受處罰。」自
    其反面言，倘行為人能證明其自己無過失時，仍不受行政處
    罰。是行政罰法第七條第一項規定：「違反行政法上義務之
    行為非出於故意或過失者，不予處罰。」揆其立法意旨略謂
    ：現代國家基於有責任始有處罰之原則，對於違反行政法上
    義務之處罰，應以行為人主觀上有可非難性及可歸責性為前
    提，如行為人主觀上並非出於故意或過失情形，應無可非難
    性及可歸責性等語，即本斯旨。又所謂過失，乃指應注意，
    並能注意，而疏未注意之情形，若於客觀上，委實不能注意
    ，即難以歸咎，自無過失可言。就設置具體之交通標（號）
    誌言，固具有一定之行政目的，然如依專業知識經驗及一般
    社會通念，咸認為標誌不明，或其適當與否，猶有可議者，
    則人民於不明就裡之情況下，自難以期待能夠遵守該項規定
    ，是於違反其標（號）誌者，客觀上是否符合應注意，並能
    注意之要件，而具有疏未注意之過失？當應慎酌。倘於無過
    失情況下，仍予歸咎裁罰，是否符合公平正義之理念與國民
    對於法律之感情，即有商榷之餘地。
  (二)就本件事發現場照片以觀，該處似為一類似無下底之梯形道
    路網，由環河路呈上底橫直線，中興南街及五谷王南街呈「
    八」字形與之交會，該二街既不相交，且有樓房矗立中間，
    阻擋視線，自五谷王南街往環河路方向，原設有四個時相之
    交通號誌，最右邊者為右轉箭頭指示燈，有該照片存卷可徵
    ，然現在該交通號誌似已改置為三個時相，不再有右轉箭頭
    指示燈，亦有甲○○提出之照片在案足考（見原審卷第三十
    九頁下面）。倘若無訛，則甲○○所稱若非當地人，行車於
    該五谷王南街，實不克知悉其右係中興南街，當亦不知上揭
    右轉箭頭指示燈，係專供右轉中興南街者指示之用，嗣並因
    其申訴之故，主管機關已就燈相設置予以改正等情，是否毫
    無可採？原審未遑究明甲○○有無因交通號誌設置不良，而
    在客觀上不能注意之情形下，不明就裡，致誤「闖紅燈」，
    既關乎故意或過失責任之認定，遽行維持原裁罰處分，而駁
    回甲○○之異議，尚嫌速斷。甲○○執以指摘，洵非無理由
    ，自應由本院予以撤銷，發回原審法院另為妥適之調查與處
    理，以期翔適。
據上論斷，應依道路交通案件處理辦法第二十六條，刑事訴訟法
第四百一十二條，裁定如主文。
中    華    民    國    97    年    4     月    24    日
                  刑事第十九庭審判長法  官  黃金富
                                    法  官  魏新國
                                    法  官  洪昌宏
以上正本證明與原本無異。
不得再抗告。
                                    書記官  王韻雅
中    華    民    國    97    年    4     月    24    日


司法院資訊處製作；財團法人民間司法改革基金會備份。
